臺灣嘉義地方法院刑事判決
111年度金訴字第135號
公  訴  人  臺灣嘉義地方檢察署檢察官
被      告  林偉華





上列被告因加重詐欺等案件，經檢察官提起公訴（110年度偵字
第10128號、111年度偵緝字第105號），被告就被訴事實為有罪
之陳述，經本院合議庭裁定由受命法官改依簡式審判程序審理，
判決如下：
    主  文
林偉華犯如附表編號1至3所示之罪，各處如附表編號1至3「主文
」欄所示之刑及沒收。
    犯 罪 事 實
一、林偉華於民國109年10月5日2時許，在嘉義縣○○鄉000號萊爾
    富便利商店嘉月店取得戴宏全所交付，由戴宏全所申辦之中
    華郵政股份有限公司嘉義文化路郵局(帳號000-00000000000
    000號，下稱戴宏全郵局帳戶）存摺，又於109年10月10日17
    時30分許在萊爾富便利商店嘉月店取得戴宏全之戴宏全郵局
    帳戶提款卡（含密碼）後，基於變造準私文書後行使、意圖
    供冒用身分使用而變造國民身分證後行使及意圖為自己不法
    所有而詐欺取財之犯意，在嘉義縣○○鄉○○村0鄰○○○000○0號
    住處，將其所有之國民身分證、其所申辦之太保嘉太郵局帳
    戶拍照後，使用修圖軟體將其國民身分證正面姓名變造為「
    林韋華」、生日變造為「85年5月6日」，及將其太保嘉太郵
    局帳戶存摺封面之帳號變造為上開戴宏全郵局帳戶之帳號；
    嗣㈠因陳維伶有兌換人民幣1,000元之需要，林偉華即於109
    年10月17日，以暱稱「林華」，以通訊軟體Messenger與陳
    維伶聯繫，並將其上開變造國民身分證、郵局帳戶存摺封面
    一併傳送予陳維伶，足生損害於戴宏全、陳維伶及戶政機關
    對身分管理、認識之正確性，陳維伶因此陷於錯誤，於同日
    23時37分許，以網路轉帳方式，依指示匯款新臺幣（以下未
    稱幣別者均指新臺幣）4,250元至戴宏全郵局帳戶內，旋遭
    林偉華提領一空；㈡因黃俊豪有兌換人民幣5,000元之需要，
    林偉華乃於109年10月17日18時許，以暱稱「林華」，以通
    訊軟體Messenger與黃俊豪聯繫，林偉華並將其上開變造國
    民身分證、郵局帳戶存摺封面一併傳送予黃俊豪，足生損害
    於戴宏全、黃俊豪及戶政機關對身分管理、認識之正確性，
    黃俊豪因此陷於錯誤，於同日21時50分許，以網路轉帳之方
    式，依指示匯款21,400元至戴宏全郵局帳戶內，旋遭林偉華
    提領一空。　
二、林偉華又於不詳時、地，取得方昭閔所申辦之中華郵政股份
    有限公司嘉義興業路郵局帳戶(帳號000-00000000000000號
    ，下稱方昭閔郵局帳戶）後，意圖為自己不法之所有，基於
    詐欺取財之犯意，於110年7月31日，以暱稱「王以涵」，以
    通訊軟體Messenger與簡語涵聯繫，佯稱有蠟筆小新公仔要
    出售云云，致簡語涵陷於錯誤，於110年8月1日0時17分許，
    以網路轉帳之方式，依指示匯款26,000元至方昭閔郵局帳戶
    內，林偉華再向方昭閔佯稱其友人匯款至該郵局帳戶內，要
    方昭閔協助領出，方昭閔遂於110年8月1日1時29分及31分許
    ，前往址設嘉義市○區○○路000號之全家便利商店國楊店，提
    領2萬元、6,000元後，旋於同日在嘉義市○區○○路000號秋田
    汽車旅館某房間內，將全數款項交予林偉華。
三、案經陳維伶、黃俊豪訴由嘉義縣警察局水上分局，及簡語涵
    訴由嘉義市政府警察局第二分局報告臺灣嘉義地方檢察署檢
    察官偵查起訴。
    理  由
一、本案被告林偉華所犯係死刑、無期徒刑、最輕本刑為3年以
    上有期徒刑以外之罪，其於本件準備程序就被訴事實為有罪
    之陳述（金訴卷第64頁)，經法官告知簡式審判程序之旨，
    並聽取公訴人及被告之意見後，依刑事訴訟法第273條之1第
    1項規定，裁定進行簡式審判程序。又本件之證據調查，依
    刑事訴訟法第273條之2規定，不受同法第159條第1項、第16
    1條之2、第161條之3、第163條之1及第164條至第170條規定
    之限制，合先敘明。　　　
二、上揭事實，業據被告林偉華於本院準備程序及審理中坦承不
    諱（金訴卷第64、80-82頁），核與證人戴宏全、方昭閔於
    警詢、偵訊時之證述，及告訴人陳維伶、黃俊豪、簡語涵於
    警詢時指訴情節相符（21687號警卷第10-12、16-18、29-30
    頁、704254號警卷第2-4、19-20頁、偵字第9072號卷第39-4
    1、75-76頁、偵字第10128號卷第38-39頁），復有受理刑事
    案件三聯單、受(處)理案件證明單、帳戶個資檢視各1份、
    郵局帳戶客戶基本資料查詢、郵局帳戶客戶歷史交易清單、
    指認犯罪嫌疑人紀錄表各2份、內政部警政署反詐騙諮詢專
    線紀錄表、受理詐騙帳戶通報警示簡便格式表、金融機構聯
    防機制通報單、受理各類案件紀錄表、網路銀行轉帳交易明
    細各3份、Messenger對話紀錄截圖照片34張在卷可佐(21687
    號警卷第1-5、13-15、19-28、32-49頁、704254號警卷第7-
    10、21-33頁、偵字第9072號卷第77頁)，足認被告之任意性
    自白與事實相符，應堪採信。綜上，本件事證明確，被告犯
    行洵堪認定，應依法論科。
三、論罪科刑：　
　㈠按國民身分證係表彰持有人同一性之證明，屬刑法第212條之
    特種文書。次按戶籍法第75條第1項規定「意圖供冒用身分
    使用，而偽造、變造國民身分證，足以生損害於公眾或他人
    者，處5年以下有期徒刑、拘役或科或併科新臺幣50萬元以
    下罰金。」。而戶籍法第75條係針對國民身分證之偽造、變
    造犯行予以明文規定，相較於刑法第212條係針對所有一般
    特種文書之偽造、變造行為之處罰規定，係法規競合，戶籍
    法之規定應屬於特別規定，依特別法優於普通法及從重處斷
    之原則，若有偽造、變造國民身分證者，應優先適用戶籍法
    之規定。又以錄音、錄影或電磁紀錄藉機器或電腦處理所顯
    示之聲音、影像或符號，足以表示其用意之證明者，依刑法
    第220條第2項規定，以文書論。又文書之行使，每每因文書
    之性質、內容不同而異，而近代社會對於錄音、錄影、電腦
    之使用，日趨普遍，並有漸以取代一般文書之趨勢，故現行
    刑法將錄音、錄影、電磁紀錄視為準文書，以因應實際需要
    ，並使法律規定能與科技發展之狀況與時俱進。是就偽造之
    刑法第220條第2項之準文書而言，其內容因須藉由機器設備
    或電腦處理，始能顯示於外，而表示該文書內容及一定用意
    ，故於行為人將偽造之準私文書藉由機器或電腦處理，對相
    對人顯示時，因其已有使用該變造準文書之行為，該行為即
    達於行使偽造準私文書之程度(最高法院 97 年度台上字第 
    2335 號判決意旨參照)。被告於本案利用電腦修圖軟體變造
    國民身分證、存摺封面之電子檔案，係具有一定用意之證明
    ，自屬準私文書；而被告將之透過通訊軟體Messenger傳送
    予告訴人陳維伶、黃俊豪，均屬行使變造準私文書之行為。
    據此，核被告就犯罪事實一㈠、㈡所為，均係犯戶籍法第75條
    第2項、第1項之行使變造國民身分證罪及刑法第216條、第2
    10條、第220條第2項之行使變造準私文書罪、同法第339條
    第1項之詐欺取財罪。其變造國民身分證及變造準私文書後
    持以行使，變造之低度行為為行使之高度行為所吸收，均不
    另論罪。另被告就犯罪事實二所為，係犯刑法第339條第1項
    之詐欺取財罪。
　㈡起訴書認被告就犯罪事實一㈠、㈡部分所為，係犯刑法第339條
    之4第1項第3款加重詐欺取財罪，惟被告否認於臉書「淘寶
    支付寶微信人民幣比特幣各國外幣兌換」社團張貼人民幣兌
    換之訊息（金訴卷第81頁），而細酌被告與陳維伶、黃俊豪
    之Messenger對話，均係私人對話資料，無被告在臉書社團
    對公眾張貼訊息之行為，起訴書認被告就犯罪事實一㈠、㈡部
    分所為，係犯刑法第339條之4第1項第3款加重詐欺取財罪，
    尚有未合，惟因社會基礎事實同一，復經本院告知變更後之
    法條，本院就犯罪事實一㈠、㈡部分自得變更法條依刑法第33
    9條第1項規定審理。
　㈢被告就犯罪事實一㈠、㈡部分，係分別基於詐取財物之目的，
    於密接時間，以行使變造準私文書、行使變造國民身分證等
    方式，向告訴人陳維伶、黃俊豪詐欺取財，應認被告就犯罪
    事實一㈠、㈡所為，各係本於同一犯罪目的下持續所為之單一
    行為舉措，各係以一行為侵害數法益，同時觸犯上開罪名，
    為想像競合犯，各應依刑法第55條之規定，從一重之刑法第
    216條、第210條、第220條第2項之行使變造準私文書罪處斷
    。
　㈣被告所犯犯罪事實一㈠、㈡、二之三罪間，各次犯罪時間、被
    害人不同，所侵害之法益亦不同，足認各罪間之犯意有別，
    行為互殊，應予分論併罰。 　　　
　㈤洗錢部分不另為無罪之諭知：
　⒈起訴書就犯罪事實一㈠部分，要求告訴人陳維伶將款項匯入戴
    宏全郵局帳戶；就犯罪事實一㈡部分，要求告訴人黃俊豪將
    款項匯入戴宏全郵局帳戶；就犯罪事實二部分，要求告訴人
    簡語涵將款項匯入方昭閔郵局帳戶，而認定被告就犯罪事實
    一㈠、㈡、二所為，均犯洗錢防制法第14條第1項之洗錢罪。
　⒉然被告係因其名下帳戶已列為警示帳戶，遂提供戴宏全郵局
    帳戶之帳號供告訴人陳維伶、黃俊豪匯款，及提供方昭閔郵
    局帳戶供告訴人簡語涵匯款，此從被告於與陳維伶、黃俊豪
    Messenger對話中，均傳送其身分證、郵局帳戶之翻拍相片
    ，其中身分證之姓名、出生年月日雖經變造，然變造後之姓
    名「林韋華」與其本名相近，而身分證字號則未變造；另所
    提供郵局存摺封面之帳號雖經變造，然其上戶名仍顯示被告
    本名，足見被告主觀上無以他人帳戶作為隱匿詐欺行為所得
    去向而洗錢之犯意，客觀上亦無藉此達到逃避追緝、製造金
    流斷點以隱匿詐欺犯罪所得流向之事實，公訴意旨認被告就
    犯罪事實一㈠、㈡、二部分涉犯洗錢罪，尚有未合；本院於告
    知被告所犯罪名時，雖認被告就犯罪事實一㈠、㈡、二部分亦
    可能涉犯洗錢防制法第14條之洗錢罪，然經審理後，既認被
    告此部分罪名不成立，自不得以該罪論斷。而此部分原應為
    被告無罪之諭知，惟此部分如成立犯罪，與前揭經本院認定
    有罪之詐欺取財罪、行使變造準私文書、行使變造國民身分
    證間，具有想像競合犯之裁判上一罪關係，爰不另為無罪之
    諭知，併予敘明。
　㈥累犯不予加重之說明：
　⒈被告前因持有第三級毒品案件，經本院104年度易字第1070號
    判決處有期徒刑6月確定；又因持有第二級毒品案件，經臺
    灣雲林地方法院(下稱雲林地院)以105年度易字第463號判決
    處有期徒刑3月確定，上開2案經雲林地院以105年度聲字第8
    35號定應執行有期徒刑8月，並於106年5月25日易科罰金執
    行完畢；另被告因施用第二級毒品案件，經本院以105年度
    嘉簡字第1788號判決處有期徒刑4月確定，於107年4月16日
    易科罰金執行完畢；復因不能安全駕駛致交通危險案件，經
    臺灣臺中地方法院以109年度中交簡字第2283號判決處有期
    徒刑3月確定，於110年5月3日易科罰金執行完畢；被告於有
    期徒刑執行完畢後，5年以內故意再犯本件有期徒刑以上之
    罪，自該當於累犯之要件。
　⒉依司法院釋字第775號解釋所示，為避免發生罪刑不相當之情
    形，法院就該個案依該解釋意旨，裁量是否加重最低本刑；
    考量被告構成累犯之犯罪紀錄為持有第三級毒品、持有第二
    級毒品、施用第二級毒品、不能安全駕駛致交通危險案件，
    就犯罪型態、罪質及社會危害程度，有相當差別，與本案欠
    缺關聯性及類似性，實難認被告犯本案時具特別惡性或刑罰
    感應力薄弱，本院認於本案罪名之法定刑度範圍內，審酌各
    項量刑事由後，已足以充分評價被告所應負擔之罪責，尚無
    加重最低本刑之必要，揆諸上開解釋意旨，爰不加重其刑，
    特此敘明。　
  ㈦量刑審酌：
　⒈審酌被告具有勞動能力，理應以正當勞動或資本等方式來獲
    取財物，卻不思以正當管道獲取金錢，致使各該告訴人陷於
    錯誤，造成告訴人之金錢之損害，所為實不足取；惟念及被
    告坦承犯行之態度，且詐騙所得金額分別為4,250元、21,40
    0元及26,000元，所造成告訴人之損害非鉅，暨被告自陳高
    職畢業之智識程度、未婚、羈押前與同事同住，職業為工、
    月收入不固定（金訴卷第85頁）等一切情狀，分別量處如附
    表編號1-3「主文」欄位所示之刑度，並諭知易科罰金之折
    算標準。
　⒉按數罪併罰之案件，如能俟被告所犯數罪全部確定後，於執
    行時，始由該案犯罪事實最後判決之法院所對應之檢察署檢
    察官，聲請該法院裁定之，無庸於每一個案判決時定其應執
    行刑，則依此所為之定刑，不但能保障被告（受刑人）之聽
    審權，符合正當法律程序，更可提升刑罰之可預測性，減少
    不必要之重複裁判，避免違反一事不再理原則情事之發生（
    最高法院110年度台抗大字第489號裁定意旨參照），以此，
    本院參照前開說明，爰就本案被告所犯各罪均不定其執行刑
    ，而待案件確定後，再由執行檢察官依法聲請定其執行刑，
    併予敘明。
  ㈧沒收部分：
　⒈按犯罪所得，屬於犯罪行為人者，沒收之。前二項之沒收，
    於全部或一部不能沒收或不宜執行沒收時，追徵其價額，刑
    法第38條之1第1項前段、第3項分別定有明文。查本案被告
    詐得之如附表編號1-3所示各該金額，均屬被告之犯罪所得
    ，且均未扣案，亦未實際合法發還被害人等，應依刑法第38
    條之1第1項前段、第3項之規定，予以宣告沒收，並於全部
    或一部不能沒收或不宜執行沒收時，追徵其價額。
　⒉按供犯罪所用、犯罪預備之物或犯罪所生之物，屬於犯罪行
    為人者，得沒收之，刑法第38條第2項前段定有明文。被告
    變造之國民身分證、郵局帳戶存摺等電磁紀錄，固為被告犯
    本案所用之物，然被告分別傳送予告訴人陳維伶、黃俊豪，
    已非被告所有之物，爰不予宣告沒收。
據上論斷，應依刑事訴訟法第273條之1第1項、第299條第1項前
段、第300條（本件採判決精簡原則，僅引述程序法條），判決
如主文。
本案經檢察官謝雯璣提起公訴，檢察官徐鈺婷到庭執行職務。
中　　華　　民　　國　　111 　年　　7 　　月　　20　　日
                  刑事第六庭    法　官　林富郎
以上正本證明與原本無異。
如不服本判決應於收受判決後20日內向本院提出上訴書狀，並應
敘述具體理由；其未敘述上訴理由者，應於上訴期間屆滿後20日
內向本院補提理由書（均須按他造當事人之人數附繕本）「切勿
逕送上級法院」。告訴人或被害人如對於本判決不服者，應具備
理由請求檢察官上訴，其上訴期間之計算係以檢察官收受判決正
本之日期為準。
中　　華　　民　　國　　111 　年　　7 　　月　　20　　日
                                書記官　陳雪鈴　　
【附錄本案論罪科刑法條全文】
戶籍法第75條
意圖供冒用身分使用，而偽造、變造國民身分證，足以生損害於
公眾或他人者，處五年以下有期徒刑、拘役或科或併科新臺幣五
十萬元以下罰金。
行使前項偽造、變造之國民身分證者，亦同。
將國民身分證交付他人，以供冒名使用，或冒用身分而使用他人
交付或遺失之國民身分證，足以生損害於公眾或他人者，處三年
以下有期徒刑、拘役或科或併科新臺幣三十萬元以下罰金。

中華民國刑法第210條
偽造、變造私文書，足以生損害於公眾或他人者，處五年以下有
期徒刑。

中華民國刑法第216條
行使第二百一十條至第二百一十五條之文書者，依偽造、變造文
書或登載不實事項或使登載不實事項之規定處斷。

中華民國刑法第220條
在紙上或物品上之文字、符號、圖畫、照像，依習慣或特約，足
以為表示其用意之證明者，關於本章及本章以外各罪，以文書論
。
錄音、錄影或電磁紀錄，藉機器或電腦之處理所顯示之聲音、影
像或符號，足以為表示其用意之證明者，亦同。

中華民國刑法第339條
意圖為自己或第三人不法之所有，以詐術使人將本人或第三人之
物交付者，處五年以下有期徒刑、拘役或科或併科五十萬元以下
罰金。
以前項方法得財產上不法之利益或使第三人得之者，亦同。
前二項之未遂犯罰之。

附表：
編號 告訴人 犯罪事實 主文  一 陳維伶 犯罪事實一、㈠ 林偉華行使變造準私文書，足以生損害於公眾及他人，處有期徒刑參月，如易科罰金，以新臺幣壹仟元折算壹日。 未扣案之犯罪所得新臺幣肆仟貳佰伍拾元沒收之，於全部或一部不能沒收或不宜執行沒收時，追徵其價額。  二 黃俊豪 犯罪事實一、㈡ 林偉華行使變造準私文書，足以生損害於公眾及他人，處有期徒刑肆月，如易科罰金，以新臺幣壹仟元折算壹日。 未扣案之犯罪所得新臺幣貳萬壹仟肆佰元沒收之，於全部或一部不能沒收或不宜執行沒收時，追徵其價額。 三 簡語涵 犯罪事實二 林偉華犯詐欺取財罪，處有期徒刑肆月，如易科罰金，以新臺幣壹仟元折算壹日。 未扣案之犯罪所得新臺幣貳萬陸仟元沒收之，於全部或一部不能沒收或不宜執行沒收時，追徵其價額。